臺北高等行政法院判決　　　　　　　　　　　　　　　　九十一年度訴字第二二號
　　　　　　　　　　　　　　　.
　　原　　　告　台亞石油股份有限公司
　　代　表　人　甲○○董事長.
　　訴訟代理人　丙○○
　　被　　　告　經濟部智慧財產局
　　代　表　人　蔡練生（局長）
　　訴訟代理人　丁○○
　　參　加　人　耐斯企業股份有限公司
　　代　表　人　乙○○董事長.
　　訴訟代理人　戊○○
右當事人間因商標註冊事件，原告不服經濟部中華民國九十年十一月七日經（九○）
訴字第○九○○六三二六六九○號訴願決定，提起行政訴訟，並經本院裁定命參加人
獨立參加本件被告之訴訟。本院判決如左：
    主  文
原告之訴駁回。
訴訟費用由原告負擔。
    事  實
壹、事實概要：
    緣原告前於民國（以下同）八十九年十一月十日以「台亞石油商標圖（FORMO-
    SA Life station）」 商標（以下簡稱系爭商標，如附圖一），指定使用於商標
    法施行細則第四十九條所定商品及服務分類表第三十類之茶葉、紅茶、綠茶．．
    ．等商品，向被告申請註冊，案經被告審查，認系爭商標圖樣上之外文「FORMO-
    SA」與申請在先之審定第九六八七五三號「花盟 FORMOSA」商標（以下簡稱據以
    核駁商標，如附圖二）圖樣上之外文「FORMOSA」 相同，應屬近似之商標，復均
    指定使用於茶葉等同一或類似商品，應不准註冊，以九十年八月二十九日商標核
    駁第二六○六一五號審定書為核駁之處分。原告不服，提起訴願，遭駁回後，遂
    向本院提起行政訴訟，並經本院裁定命參加人獨立參加本件被告之訴訟。
貳、兩造聲明：
一、原告聲明：求為判決
１、訴願決定及原處分均撤銷。
２、命被告就原告申請第0000000號「台亞石油商標圖（FORMOSA Life st-
    ation）」 商標應為准予註冊之處分。
３、訴訟費用由被告負擔。
二、被告聲明：求為判決如主文所示。
參、兩造爭點：
    系爭商標與據以核駁商標是否近似？
一、原告陳述：
    系爭「台亞石油商標圖」與據以核駁之「花盟 FORMOSA」商標並無相同或近似
    之情形，被告及訴願決定機關以此駁回原告之申請，殊有未當，謹說明理由如后
    ：
１、商標圖樣整體構圖及其顏色不同：
(1)、系爭商標構圖係由黑色英文字體「FORMOSA」組合紅色英文字體「 Life station
    」。
(2)、據以核駁商標構圖係由中文與英文之墨色文字構成。
(3)、系爭商標構圖與據以核駁商標圖樣，一是黑色與「彩色」之「英文」字體組成，
    另一是墨色之「中文」與「英文」字體組成，其不同處顯而易見。
２、商標圖樣整體概念不同：
(1)、系爭商標之「FORMOSA Life station」意指「台灣生活站」，亦即原告希冀提供
    消費者如同在家庭般之溫馨服務，故其整體概念亦不宜予以切割視之。
(2)、據以核駁商標圖樣所要突顯之理念為「花盟」，即花之聯盟之意，此窺其將「花
    盟」二字，特以粗黑字體放大標示，顯而明知。故據以核駁之「花盟 FORMOSA」
    商標圖樣，其設計理念為「花盟」，而非「FORMOSA」。
(3)、按商標圖樣「相同或近似於他人同一商品或類似商品之註冊商標者」，不得申請
    註冊，固為商標法第三十七條第十二款所明定，且判斷兩商標近似與否，亦應於
    隔離觀察中，有無足以引起混同誤認之虞以為斷，惟若總括商標圖樣之全體，予
    人印象明確、意念清晰，不宜作割裂比較者，尚不得因其圖樣之某一部分相同，
    即遽謂為近似之商標（前行政法院【現改制為最高行政法院】七十九年度判字第
    九三○號判決參照）。準此，系爭商標與據以核駁商標，經以商標圖樣之全體觀
    察，不僅圖樣完全不同，所代表之意念更屬有間，兩者根本不發生商標近似之問
    題，至為明顯。
(4)、又前行政法院三十六年度判字第一號判例揭示：「就兩商標通體觀察，並無相同
    或近似之處，則在交易上決不致有混同或誤認之虞。原告以其商標圖樣中旁註之
    中文內『鐵血』二字，認為主要部分，顯與事實不符。不能以系爭商標『鐵血肝
    精片』中有『鐵血』二字，與原告商標中旁註之『鐵血』二字相同，即主張其為
    近似。」準此，依通體觀察原則觀之，本件不能以系爭商標中有「FORMOSA」 ，
    與據以核駁商標圖樣之「FORMOSA」 一字相同，即主張其為近似。因之，依上述
    判例所示，本件無違反商標法第三十六條前段規定，實無庸置疑。
３、系爭商標為著名商標：
(1)、原告之系爭商標已為廣大消費者知悉，其中，八十九年七月十日原告ＣＩＳ識別
    系統發表會，承蒙陳總統水扁蒞臨參加並為原告致詞，各大報章媒體爭相報導，
    其後報導亦絡繹不絕。此外，原告於各大報章媒體亦有大幅廣告刊登，如：中國
    時報、聯合報、民生報、自由時報、經濟日報、工商時報．．．等報紙；台視新
    聞、中視新聞、華視新聞、TVBS新聞、民視新聞、東森新聞．．．等新聞廣告時
    間；衛視西片台、東森洋片台、龍祥電影台、聯登電影台、哈電影院．．．等電
    影台廣告時間；八大綜合台、八大綜藝台、東森綜合台、三大都會台、八大戲劇
    台．．．等廣告時間；2100全民開講、超級星期天、紅白勝利、非常男女、八點
    檔連續劇、全能綜藝通、社會秘密檔案、台灣靈異事件、長男媳婦、無敵星期六
    、真情指數、阿鴻上菜、台灣變色龍、獨漏．．．等廣告時間；緯來日本台、
    國興日本台、JET、國家地理頻道、DISCOVERY．．．等廣告時間；台北市公車、
    台中客運、高雄市公車、統聯巴士、中興號、國光號．．．等車廂廣告，凡此種
    種，不勝枚舉。
(2)、因之，廣大消費者已深刻知悉原告商標，且從商標中亦確切明瞭其所表彰者，即
    為原告。由是，原告之系爭商標係一著名商標，與據以核駁商標絕無混淆之虞。
４、被告處分不一致：
    按「二人以上於同一商品或類似商品以相同或近似之商標，各別申請註冊時，應
    准最先申請者註冊」，為商標法第三十六條前段所明定。查據以核駁商標圖樣上
    之「FORMOSA」，與已註冊第九一○五四一號「MISS FORMOSA」商標之「FORMOSA
    」，兩者均有相同之「FORMOSA」 ，有使具有普通知識經驗之購買人，於購買時
    施以普通所用之注意，仍產生混同誤認之虞，應屬近似之商標，復均指定使用於
    茶葉、咖啡、糖等商品，自有違商標法第三十六條前段之規定。惟被告對據以核
    駁商標與已註冊第九一○五四一號「MISS FORMOSA」商標，兩者均有相同之「F-
    ORMOSA」，認未違商標法第三十六條前段之規定，而於九十年八月一日予據以核
    駁商標審定公告，然卻獨認原告之系爭商標與據以核駁商標，兩者有相同之「F-
    ORMOSA」，即認有違商標法第三十六條前段之規定，被告認事用法不一，處分不
    一致，顯有未當。更何況，系爭商標與據以核駁商標完全不近似，已如前述，自
    不發生違反商標法第三十六條前段之問題。
５、綜上所陳，原處分審查核駁本件理由及訴願決定就前述各節未詳加審酌，顯欠合
    理且有違誤，請判決如原告訴之聲明。
二、被告陳述：
１、按「二人以上於同一商品或類似商品以相同或近似之商標，各別申請註冊時，應
    准最先申請者註冊」，為商標法第三十六條所明定。本件原告申請註冊之「台亞
    石油商標圖（FORMOSA Life station）」商標圖樣上之外文「FORMOSA」 ，與
    據以核駁註冊第九六八七五三號「花盟FORMOSA」商標之外文「FORMOSA」相同，
    有使具有普通知識經驗之購買人，於購買時施以普通所用之注意，產生混同誤認
    之虞，應屬近似之商標，復均指定使用於茶葉、咖啡、糖等商品，又本件商標之
    申請日期為八十九年十一月十日較據以核駁商標之申請日期八十九年七月十一日
    為晚，自有違首揭法條之規定。
２、原告訴稱，本件商標經各大媒體報導及大量廣告，已為消費者知悉之著名商標，
    與據以核駁商標無混淆誤認之虞云云，惟查首揭法條之規定係採先申請註冊主義
    ，姑不論本件商標是否具知名度，核與首揭法條構成要件無涉；另原告舉出註冊
    第九一○五四一號「MISS FORMOSA」商標一例，核其案情與本件不同，且基於商
    標個案審查拘束原則，自不得以彼例此執為本件商標應准註冊之論據，併予陳明
    。
３、綜上所述，被告依法核駁其註冊之申請，並無不合，請判決如被告答辯之聲明。
三、參加人陳述：
１、原告自西元一九八八年起即使用據以核駁商標，且經主管機關核准註冊。我國之
    商標採註冊主義，原告在申請註冊前，應先查證有無其他人使用該商標，而非公
    開使用並請知名人士背書，而主張取得該商標專用權。又原告之系爭商標只有英
    文，沒有中文，而英文「FORMOSA」部分與參加人之據以核駁商標完全相同。
２、其餘陳述與被告之答辯相同，爰請駁回原告之訴。
    理  由
一、按「二人以上於同一商品或類似商品以相同或近似之商標，各別申請註冊時，應
    准最先申請者註冊」，為商標法第三十六條前段所規定。而商標是否近似，應以
    具有普通知識經驗之購買人，於購買時施以普通所用之注意，有無混同誤認之虞
    判斷之。同法施行細則第十五條第一項亦有明文。
二、本件被告以原告申請註冊之「台亞石油商標圖（FORMOSA Life station）」商
    標圖樣上之外文「FORMOSA」與據以核駁之審定第九六八七五三號「花盟FORMOSA
    」商標圖樣上之外文「FORMOSA」 相同，有使具有普通知識經驗之購買人，於購
    買時施以普通所用之注意，產生混同誤認之虞，應屬近似之商標，復均指定使用
    於茶葉等同一或類似商品。又系爭商標之申請日為八十九年十一月十日，較據以
    核駁商標之申請註冊日八十九年七月十一日為晚，自有首揭法條規定之適用，乃
    為核駁之處分。原告不服，提起訴願訴稱，系爭商標經各大媒體報導及原告之大
    量廣告，已為消費者所知悉之著名商標，與據以核駁商標無混淆誤認之虞；又被
    告未認據以核駁商標與已註冊之第九一○五四一號「MISS FORMOSA」商標構成近
    似，其認事用法顯然不一致云云。訴願決定機關以，惟查，首揭法條之規定係採
    先申請註冊主義，姑不論系爭商標是否具知名度，核與首揭法條構成要件無涉；
    又原告所舉案例，核與本件案情有別，依商標審查個案拘束原則，自不得比附援
    引，執為本件應准予註冊之論據，是訴願理由均無可採。從而，被告所為核駁之
    處分，揆諸首揭法條之規定，洵無違誤，應予維持。
三、原告於本件行政訴訟中猶執前詞爭議，訴稱，系爭商標與據以核駁商標圖樣整體
    構圖及其顏色不同，商標圖樣整體概念亦不同，且系爭商標為著名商標，被告就
    據以核駁商標與註冊第九一○五四一號「MISS FORMOSA」商標之處分與系爭商標
    與據以核駁商標之處分不一致云云。惟查：
１、本件原告申請註冊之「台亞石油商標圖（FORMOSA Life station）」商標圖樣
    上之外文「FORMOSA」，與據以核駁註冊第九六八七五三號「花盟FORMOSA」商標
    之外文「FORMOSA」 相同，雖有其他細微差異，惟仍有使具有普通知識經驗之購
    買人，於購買時施以普通所用之注意，產生混同誤認之虞，應屬近似之商標，復
    均指定使用於茶葉、咖啡、糖等同一或類似商品。又系爭商標之申請日為八十九
    年十一月十日，較據以核駁商標之申請日八十九年七月十一日為晚，自有違首揭
    法條之規定。
２、首揭法條之規定係採先申請註冊主義，姑不論系爭商標是否著名，核與首揭法條
    構成要件無涉。
３、原告所舉據以核駁商標與註冊第九一○五四一號「MISS FORMOSA」商標間之案情
    ，核與本件系爭商標與據以核駁商標間之案情有別，依商標審查個案拘束原則，
    自不得比附援引，執為本件應准予註冊之論據。
四、綜上所述，原告之陳詞均不可採，則被告所為核駁之處分，揆諸首揭規定，並無
    違誤，訴願決定予以維持，亦無不合。原告徒執前詞，訴請撤銷訴願決定及原處
    分，並無理由，應予駁回。
五、本件事證已臻明確，兩造其餘攻擊防禦方法與本件判決結果不生影響，故不逐一
    論述，併此敘明。
據上論結，本件原告之訴為無理由，爰依行政訴訟法第九十八條第三項前段判決如主
文。
中    華    民    國      九十一      年      十一      月    十三      日
                              臺 北 高 等 行 政 法 院 第 二 庭
                                    審 判 長 法    官 徐瑞晃
                                             法    官 李得灶
                                             法    官 吳慧娟
右為正本係照原本作成。
如不服本判決，應於送達後二十日內，向本院提出上訴狀並表明上訴理由，如於本判
決宣示後送達前提起上訴者，應於判決送達後二十日內補提上訴理由書（須按他造人
數附繕本）。
中    華    民    國      九十一      年      十一      月    十三      日
                                             書 記 官 劉道文
